【裁判字號】    98,重訴,107
【裁判日期】    990722
【裁判案由】    拆屋還地
【裁判全文】
臺灣桃園地方法院民事判決             98年度重訴字第107號
原      告    台灣省石門農田水利會
法定代理人    丙○○
訴訟代理人    彭成青律師
被      告    辛○○
              丁○○
訴訟代理人    戊○○
被      告    乙○○
訴訟代理人    甲○○
被      告    庚○○
              己○○
兼上二人共同
訴訟代理人    壬○○
上列當事人間請求拆屋還地事件，本院於民國99年7 月8 日言詞
辯論終結，判決如下：
    主      文
被告辛○○應將坐落桃園縣楊梅鎮○○段四四二地號土地上如附
圖所示編號七十九（面積四十一點九六平方公尺）之地上物拆除
，並將土地返還原告。
被告辛○○應給付原告新台幣壹萬貳仟零捌拾肆元，及自民國九
十八年三月二十三日起至返還上開第一項之占用土地與原告之日
止，按月給付原告新台幣貳佰零壹元。
被告丁○○應將坐落桃園縣楊梅鎮○○段四四三地號土地上如附
圖所示編號八十三（面積四十六點一三平方公尺）之地上物拆除
，並將土地返還原告。
被告丁○○應給付原告新台幣壹萬參仟陸佰捌拾陸元，及自民國
九十八年三月二十三日起至返還上開第三項之占用土地與原告之
日止，按月給付原告新台幣貳佰參拾陸元。
被告乙○○應將坐落桃園縣楊梅鎮○○段四四二地號土地上如附
圖所示編號六十六（面積三十六點八五平方公尺）之地上物拆除
，並將土地返還原告。
被告乙○○應給付原告新台幣壹萬零柒佰伍拾陸元，及自民國九
十九年四月十日起至返還上開第五項之占用土地與原告之日止，
按月給付原告新台幣貳佰貳拾壹元。
被告庚○○、己○○、壬○○應將坐落桃園縣楊梅鎮○○段四四
二地號土地上如附圖所示編號七十八（面積三十三點三二平方公
尺）及坐落桃園縣楊梅鎮○○段四四三地號土地上如附圖所示編
號七十七（面積一點二八平方公尺）之地上物拆除，並將土地返
還原告。
被告庚○○、己○○、壬○○應給付原告新台幣玖仟玖佰柒拾陸
元，及自民國九十八年三月二十三日起至返還上開第七項之占用
土地與原告之日止，按月給付原告新台幣壹佰陸拾柒元。
原告其餘之訴駁回。
訴訟費用由被告辛○○負擔百分之二十五，被告丁○○負擔百分
之二十五，被告乙○○負擔百分之二十五，被告庚○○、己○○
、壬○○負擔百分之二十五。
    事實及理由
一、按訴狀送達後，原告不得將原訴變更或追加他訴。但被告同
    意、請求之基礎事實同一、擴張或減縮應受判決事項之聲明
    者，不在此限；被告於訴之變更或追加無異議，而為本案之
    言詞辯論者，視為同意變更或追加，民事訴訟法第255 條第
    1 項但書第1 至3 款、同條第2 項分別定有明文。次按所謂
    請求之基礎事實同一，係指變更或追加之訴與原訴之主要爭
    點有其共同性，各請求利益之主張在社會生活上可認為同一
    或關連，而就原請求之訴訟及證據資料，於審理繼續進行在
    相當程度範圍內具有同一性或一體性，得期待於後請求之審
    理予以利用，俾先後兩請求在同一程序得加以解決，避免重
    複審理，進而為統一解決紛爭者，即屬之，此有最高法院95
    年度台上字第1573號判決意旨可資參照。經查，原告於訴狀
    繕本送達被告後之民國99年3 月1 日追加乙○○為被告（本
    院卷第163 頁），並於99年5 月17日當庭追加庚○○、己○○為被告（本院卷第195 頁背面）。又就訴之聲明部分，原
    告分別於99年2 月3 日及99年6 月21日變更為如下述聲明第
    1 至8 項所示。經核原告上開變更及追加，被告均無異議而
    為言詞辯論，視為同意變更、追加。又原告變更應受判決事
    項之聲明部分，其請求之基礎事實同一，所使用之訴訟資料
    及主要爭點亦具共同性。按諸上開規定及說明，原告所為變
    更、追加，於法並無不合，應予准許。
二、原告主張：（一）原告係坐落桃園縣楊梅鎮○○段442 、44
    3 地號土地（下分別稱系爭442 地號土地、系爭443 地號土
    地，合稱系爭土地）之所有人。系爭442 地號土地上如附圖
    所示編號79（面積41.96 平方公尺）範圍，遭被告辛○○無
    權占有。系爭443 地號土地上如附圖所示編號83（面積46.1
    3 平方公尺）範圍，遭被告丁○○無權占有。系爭442 地號
    土地上如附圖所示編號66（面積36.85 平方公尺）範圍，遭
    被告乙○○無權占有。系爭土地上如附圖所示編號78（面積
    33.32 平方公尺）、編號77（面積1.28平方公尺）範圍，遭
    被告庚○○、己○○、壬○○無權占有。被告上開無權占有
    系爭土地之行為，致原告無法使用系爭土地，原告對於系爭
    土地之所有權遭被告侵害，原告雖屢次向被告催討，然被告
    均置之不理。被告既無權占用原告所有之系爭土地，原告自
    得依民法第767 條之規定，訴請被告拆屋還地。（二）又無
    權占有他人土地可獲得相當於租金之利益，為社會通常之觀
    念。被告辛○○占有系爭442 地號土地上如附圖所示編號79
    範圍；被告丁○○占有系爭443 地號土地上如附圖所示編號
    83範圍；被告庚○○、己○○、壬○○占有系爭土地上如附
    圖所示編號77、78範圍，原告自得請求被告辛○○、丁○○
    、庚○○、己○○、壬○○返還自93年3 月23日起至返還土
    地之日止相當於租金之不當得利。被告乙○○占有系爭442
    地號土地上如附圖所示編號66範圍，原告亦自得請求其返還
    自94年4 月10日起至返還土地之日止相當於租金之不當得利
    等語。並聲明：（一）被告辛○○應將系爭442 地號土地上
    如附圖所示編號79（面積41.96 平方公尺）之地上物拆除，
    並將土地返還原告。（二）被告辛○○應給付原告新台幣（
    下同）40,282元，及自98年3 月23日起至返還上開第1 項之
    占用土地予原告之日止，按月給付原告671 元。（三）被告
    丁○○應將系爭443 地號土地上如附圖所示編號83（面積46
    .13 平方公尺）之地上物拆除，並將土地返還原告。（四）
    被告丁○○應給付原告45,620元，及自98年3 月23日起至返
    還上開第3 項之占用土地予原告之日止，按月給付原告788
    元。（五）被告乙○○應將系爭442 地號土地上如附圖所示
    編號66（面積36.85 平方公尺）之地上物拆除，並將土地返
    還原告。（六）被告乙○○應給付原告35,853元，及自99年
    4 月10日起至返還上開第5 項之占用土地予原告之日止，按
    月給付原告737 元。（七）被告庚○○、己○○、壬○○應
    將系爭土地上如附圖所示編號78（面積33.32 平方公尺）、
    編號77（面積1.28平方公尺）之地上物拆除，並將土地返還
    原告。（八）被告庚○○、己○○、壬○○應給付原告33,2
    53元，及自98年3 月23日起至返還上開第7 項之占用土地予
    原告之日止，按月給付原告555 元。
三、被告辛○○則以：本件未辦保存登記，門牌號碼為桃園縣楊
    梅鎮○○○路300 巷77號房屋（下稱系爭77號房屋）位於眷
    村區，係伊於81年間向訴外人陳水生以50萬元購入，故伊即
    為該屋之事實上處分權人。伊於購買系爭77號房屋時僅知悉
    該屋所坐落之土地為公有地，但不清楚土地確實之所有人為
    何人。伊並未向原告租或借該屋坐落之土地，但系爭土地上
    建有房屋有30餘年歷史，原告請求拆屋已逾消滅時效，況建
    屋當時係經政府同意，且編有門牌並配有水電。又原告請求
    被告繳納之不當得利過高；且依常情，政府收回眷村區之土
    地，均會給住戶補償金，然原告卻未給與被告補償金等語資
    為抗辯。並聲明：原告之訴駁回。
四、被告丁○○則以：本件未辦保存登記，門牌號碼為桃園縣楊
    梅鎮○○○路300 巷82號房屋（下稱系爭82號房屋）係伊於
    94年間向訴外人蘇漢妮所購買，故伊即為該屋之事實上處分
    權人。伊於購買系爭82號房屋時僅知悉該屋所坐落之土地為
    公有地，但不清楚土地確實之所有人為何人。伊並未向原告
    租或借該屋坐落之土地以使用，亦無其他得以占有系爭土地
    之權利等語資為抗辯。並聲明：原告之訴駁回。
五、被告乙○○則以：本件未辦保存登記，門牌號碼為桃園縣楊
    梅鎮○○○路300 巷88號房屋（下稱系爭88號房屋）係受其
    乾爹即訴外人梁志文所贈與，而取得該屋之事實上處分權。
    等語資為抗辯。並聲明：原告之訴駁回。
六、被告庚○○、己○○、壬○○則以：本件未辦保存登記，門
    牌號碼為桃園縣楊梅鎮○○○路300 巷91之1 號房屋（下稱
    系爭91-1號房屋）係其等之父即訴外人滕勝鈞所出資興建，
    嗣於父親死亡後由其等所繼承。該屋已有40餘年歷史，然先
    前均未遭拆除。其等並未向原告租或借該屋坐落之土地以使
    用，亦不知其等有何權利占用系爭土地，但如原告欲拆除該
    屋，應給與其等補償金等語資為抗辯。並聲明：原告之訴駁
    回。
七、兩造不爭執事項
（一）原告為系爭土地之所有人，有土地登記謄本附於本院卷第
      98、99頁可稽。
（二）系爭77、82、88、91-1號房屋均係未辦保存登記之建物，
      此有楊梅地政事務所函文附於本院卷第103 頁為憑。
（三）系爭77號房屋之事實上處分權人為被告辛○○；系爭82號
      房屋之事實上處分權人為被告丁○○；系爭88號房屋之事
      實上處分權人為被告乙○○；系爭91-1號房屋之所有人為
      被告庚○○、己○○、壬○○（本院卷第196 頁背面、第
      238 頁）。
（四）被告辛○○占有系爭77號房屋所坐落之系爭442 地號土地
      上如附圖所示編號79（面積41.96 平方公尺）範圍；被告
      丁○○占有系爭82號房屋所坐落之系爭443 地號土地上如
      附圖所示編號83（面積46.13 平方公尺）範圍；被告乙○○占有系爭88號房屋所坐落之系爭442 地號土地上如附圖
      所示編號66（面積36.85 平方公尺）範圍；被告庚○○、
      己○○、壬○○占有系爭91-1號房屋所坐落之系爭土地上
      如附圖所示編號78（面積33.32 平方公尺）、編號77（面
      積1.28平方公尺）範圍等事實，此經本院會同兩造及桃園
      縣楊梅地政事務所人員履勘現場鑑測無訛，製有勘驗筆錄
      可憑（本院卷第86頁至第89頁），並有相片及土地複丈成
      果圖附卷附卷可按（本院卷第101 頁、第140 至146 頁）
      。
八、得心證之理由
    本件爭點為：（一）被告有無占有系爭土地之正當權源？（
    二）原告依民法第767 條規定，請求被告拆屋還地，是否已
    罹消滅時效？（三）原告請求被告給付不當得利及數額是否
    有理？茲分別論斷如下：
（一）按所有人對於無權占有或侵奪其所有物者，得請求返還之
      。對於妨害其所有權者，得請求除去之，民法第767 條第
      1 項前段、中段定有明文。又以無權占有為原因，請求返
      還土地者，占有人對土地所有權存在之事實無爭執，而僅
      以非無權占有為抗辯者，土地所有權人對其土地被無權占
      有之事實無舉證責任，占有人自應就其取得占有係有正當
      權源之事實證明之（最高法院85年台上字第1120號判決意
      旨參照）。經查：
      1.被告丁○○稱其並未向原告租或借該屋坐落之土地以使
        用，亦無其他得以占有系爭443 地號土地之權利等語（
        本院卷第176 頁）；被告庚○○、己○○、壬○○則稱
        其等亦未向原告租或借該屋坐落之土地以使用，不知其
        等有何權利占用系爭土地等語（本院卷第196 頁）；至
        被告乙○○則對其有何占用系爭442 地號土地之權利未
        為任何答辯。上開被告既無從主張其等有何占用系爭土
        地有何正當權利，是堪認原告主張被告丁○○就其占有
        之如附圖所示編號83（面積46.13 平方公尺）範圍；被
        告乙○○就其占有之如附圖所示編號66（面積36.85 平
        方公尺）範圍；被告庚○○、己○○、壬○○就其占有
        之如附圖所示編號78（面積33.32 平方公尺）、編號77
        （面積1.28平方公尺）範圍均係無權占有一事為可採。
      2.被告辛○○雖辯稱系爭77號房屋於興建當時係經政府同
        意，且編有門牌並配有水電云云。惟查：房屋之門牌係
        行政機關管理戶籍及設定房屋稅籍之依據；房屋配有水
        電乃公營事業供應使用房屋者基本生活之所需，本與被
        告辛○○曾否經土地所有權人即原告之同意，而使用系
        爭442 地號土地無涉。況系爭77號房屋雖有門牌，然仍
        未申報房屋稅籍，此有桃園縣政府地方稅務局楊梅分局
        函文附於，本院卷第114 頁可稽。又被告辛○○雖稱該
        屋係經政府同意興建，惟其對於此一有利於己之事實並
        未舉證以實其說，是難認其辯稱其使用系爭442 地號土
        地曾經同意云云為可採。此外，被告辛○○復未提出其
        他有權占有系爭土地之事實及舉證，是原告主張被告辛○○就其占有如附圖所示編號79（面積41.96 平方公尺
        ）範圍，係無權占有之事實，堪以認定。
      3.原告既為系爭土地之所有人，被告則無權占有系爭土地
        ，是原告自得依民法第767 條第1 項前段、中段之規定
        ，請求被告將前揭其占有範圍內之建物拆除，並將占有
        之土地返還與原告。
（二）按已登記不動產所有人之回復請求權及除去妨害請求權，
      均無民法第125 條消滅時效規定之適用，此有司法院大法
      官會議釋字第107 、164 號解釋意旨足資參照。被告辛○○、庚○○、己○○、壬○○等辯稱，系爭房屋已有30、
      40餘年之歷史，先前原告均未要求被告拆除，已逾消滅時
      效云云。查系爭土地業經地政機關登記，此有系爭土地之
      登記謄本附於本院卷第98、99頁為憑。故系爭土地並非未
      經登記之不動產，是縱認本件被告辛○○、庚○○、己○○、壬○○占用系爭土地已逾15年以上，原告卻至98年間
      始對其等訴請拆屋還地屬實，然揆諸上開司法院大法官會
      議解釋意旨，難認被告以消滅時效之規定，抗辯原告拆屋
      還地之請求為可採。
（三）按依不當得利之法則請求返還不當得利，以無法律上之原
      因而受利益，致他人受有損害為其要件，故其得請求返還
      之範圍，應以對方所受之利益為度，非以請求人所受損害
      若干為準，無權占有他人土地，可能獲得相當於租金之利
      益為社會通常之觀念，最高法院61年台上字第1695號判例
      意旨參照。本件被告等無權占有原告所有之系爭土地，為
      無法律上之原因而受利益，原告不能使用土地以獲取利益
      因此受有損害，主張依不當得利及侵權行為之法律關係請
      求被告等返還相當於租金之利益及損害金，應屬可取。而
      依土地法第97條、第105 條之規定，租用基地建築房屋之
      租金，以不超過土地及其建築物申報總價額年息10％為限
      。所謂土地總價額，係以法定地價為準，土地法施行法第
      25條定有明文。而法定地價，依土地法第148 條規定，係
      土地所有人依該法規定所申報之地價。上開計收租金限制
      之規定，非不得據為計算本件相當租金利益之標準。經查
      ，被告所占有之系爭土地範圍係位於桃園縣楊梅鎮○○○
      路轉入中山南路之區域，該區域無商業經濟活動，屬於單
      純之住宅區等情，業經本院現場勘驗屬實（本院98年5 月
      19日勘驗筆錄，本院卷第87頁）。本院認本件應以申報地
      價年息3 ％計算相當於租金之利益及損害金為適當。又查
      ，系爭442 地號土地93至98年之申報地價均為每平方公尺
      1,920 元、99年之申報地價為每平方公尺2,400 元；系爭
      443 地號土地93至95年之申報地價為每平方公尺1,920 元
      ，96至98年之申報地價為每平方公尺2,050.4 元，99年之
      申報地價為2,547.2 元，此有系爭土地之地價謄本及楊梅
      地政事務所函文附於本院卷第137 、138 、211 頁為憑。
      故被告分別占有系爭土地前揭範圍之面積，依原告所主張
      期間計算之不當得利如附表所示。故原告主張被告辛○○
      應給付原告12,084元，及自98年3 月23日起至返還系爭44
      2 地號土地時止，按月給付201 元；被告丁○○應給付原
      告13,686元，及自98年3 月23日起至返還系爭443 地號土
      地時止，按月給付236 元；被告乙○○應給付原告10,756
      元，及自99年4 月10日起至返還系爭442 地號土地時止，
      按月給付221 元；被告庚○○、己○○、壬○○應給付原
      告9,976 元，及自98年3 月23日起至返還系爭土地時止，
      按月給付167 元，均為有理由。至逾此部分之請求即屬無
      據。
九、從而，原告本於民法第767 條第1 項前段所有物返還請求權
    、中段所有物妨害除去請求權及同法第179 條不當得利之法
    律關係，請求被告將系爭土地上如主文所示範圍之地上物拆
    除，並將土地返還與原告，且各給付原告如主文所示金額，
    為有理由，應予准許。逾此部分為無理由，應予駁回。
十、本件事證已臻明確，兩造其餘主張陳述及所提之證據，經審
    酌與本院前揭判斷無影響，毋庸一一論述，附此敘明。
十一、訴訟費用負擔之依據：民事訴訟法第79條。
中    華    民    國    99    年    7     月    22    日
          民事第三庭  審判長法  官  黃漢權
                            法  官  陳筱蓉
                            法  官  毛彥程
附表：
 ┌──┬───────────┬────────┬────────┐
 │編號│被告占用地號、範圍及面│原告請求返還不當│計算式          │
 │    │積                    │得利之期間      │                │
 │    │                      │                │                │
 ├──┼───────────┼────────┼────────┤
 │1   │被告辛○○            │93年3 月23日起至│1,920 元×41.96 │
 │    │                      │98年3 月22日止  │×3％ ×5 年＝  │
 │    │442 地號中編號79範圍  │                │12,084元（元以下│
 │    │                      │                │四捨五入）      │
 │    │面積41.96 平方公尺    ├────────┼────────┤
 │    │                      │98年3 月23日起至│1,920 元×41.96 │
 │    │                      │返還土地之日止，│×3％ ÷12月＝  │
 │    │                      │按月給付        │201 元（元以下四│
 │    │                      │                │捨五入）        │
 ├──┼───────────┼────────┼────────┤
 │2   │被告丁○○            │93年3 月23日起至│（1,920 元×2.78│
 │    │                      │98年3 月22日止  │年＋2,050.4元× │
 │    │443 地號中編號83範圍  │                │2.22 年 ）×46.1│
 │    │                      │                │3 ×3％ ＝13,686│
 │    │面積46.13 平方公尺    │                │元（元以下四捨五│
 │    │                      │                │入）            │
 │    │                      ├────────┼────────┤
 │    │                      │98年3 月23日起至│2050.4元×46.13 │
 │    │                      │返還土地之日止，│×3％÷12月＝236│
 │    │                      │按月給付        │元（元以下四捨五│
 │    │                      │                │入）            │
 ├──┼───────────┼────────┼────────┤
 │3   │被告乙○○            │94年4 月10日起至│（1,920 元×4.73│
 │    │                      │99年4 月9 日止  │年＋2,400 元×0.│
 │    │442 地號中編號66範圍  │                │27 年 ）×36.85 │
 │    │                      │                │×3 ％＝10,756元│
 │    │面積36.85 平方公尺    │                │（元以下四捨五入│
 │    │                      │                │）              │
 │    │                      ├────────┼────────┤
 │    │                      │99年4月10日起至 │2,400 元×36.85 │
 │    │                      │返還土地之日止，│×3 ％÷12月＝  │
 │    │                      │按月給付        │221 元（元以下四│
 │    │                      │                │捨五入）        │
 ├──┼─┬─────────┼────────┼────────┤
 │4   │被│442 地號中編號78範│93年3 月23日起至│1,920 元×33.32 │
 │    │告│圍                │98年3 月22日止  │×3 ％×5 年＝  │
 │    │滕│                  │                │9,596 元（元以下│
 │    │媚│面積33.32 平方公尺│                │四捨五入）      │
 │    │媚│                  ├────────┼────────┤
 │    │、│                  │98年3 月23日起至│1,920 元×33.32 │
 │    │滕│                  │返還土地之日止，│×3 ％÷12月＝  │
 │    │美│                  │按月給付        │160 元（元以下四│
 │    │月│                  │                │捨五入）        │
 │    │、│                  │                │                │
 │    │藤├─────────┼────────┼────────┤
 │    │銓│ 443 地中編號77範 │93年3 月23日起至│（1,920 ×2.78年│
 │    │甄│ 圍               │98年3 月22日止  │＋2,050.4 ×2.22│
 │    │  │                  │                │年）×1.28×3 ％│
 │    │  │ 面積1.28方公尺   │                │＝380 元（元以下│
 │    │  │                  │                │四捨五入）      │
 │    │  │                  ├────────┼────────┤
 │    │  │                  │98年3 月23日起至│2,050.4×1.28×3│
 │    │  │                  │返還土地之日止，│％÷12月＝7 元（│
 │    │  │                  │按月給付        │元以下四捨五入）│
 │    │  ├─────────┼────────┼────────┤
 │    │  │被告庚○○、己○○│93年3 月23日起至│9,976 元（9,596 │
 │    │  │、壬○○部分合計  │98年3 月22日止  │＋380 ＝9,976 ）│
 │    │  │（即上述編號77、78├────────┼────────┤
 │    │  │範圍之加總）      │98年3 月23日起至│167 元（160 ＋7 │
 │    │  │                  │返還土地之日止，│＝167）         │
 │    │  │                  │按月給付        │                │
 └──┴─┴─────────┴────────┴────────┘
以上正本係照原本作成。
如對本判決上訴，須於判決送達後20日內向本院提出上訴狀。如
委任律師提起上訴者，應一併繳納上訴審裁判費。
中    華    民    國    99    年    7     月    23    日
                            書記官  伍幸怡

司法院資訊處製作；財團法人民間司法改革基金會備份。
